【裁判字號】    99,訴,672
【裁判日期】    990923
【裁判案由】    違反毒品危害防制條例
【裁判全文】
臺灣屏東地方法院刑事判決               99年度訴字第672號
公  訴  人  臺灣屏東地方法院檢察署檢察官
被      告  甲○○
上列被告因違反毒品危害防制條例案件，經檢察官提起公訴（99
年度毒偵字第830號），本院判決如下：
    主  文
甲○○施用第一級毒品，處有期徒刑柒月。
    事  實
一、甲○○前因施用毒品案件，經本院以97年度毒聲字第148 號
    裁定送觀察、勒戒，後經評定無繼續施用毒品傾向，於民國
    97 年7月16日執行完畢釋放，並由臺灣屏東地方法院檢察署
    檢察官於97年7月16日以97年度毒偵字第322號為不起訴處分
    確定。詎猶不知悔改，明知海洛因及甲基安非他命分別經公
    告列為毒品危害防制條例第2條第1項第1、2款之第一級毒品
    及第二級毒品，不得非法持有、施用，竟基於施用第一級毒
    品海洛因及第二級毒品甲基安非他命之犯意，於98年12 月
    29日凌晨1 時30分許為警採尿時往前回溯120 小時( 不含經
    警逮補迄至採尿時之期間) 之某時許，在屏東縣東港鎮○○
    路40之1 號住處內，以將海洛因及甲基安非他命加入香菸內
    ，再點燃吸食所生煙霧之方式，同時施用海洛因及甲基安非
    他命1 次。嗣因甲○○另因案遭本院通緝，於98年12月28
    日夜間11時30分許，在上開住處為警查獲並逕行逮捕，經採
    尿送驗後，其結果呈嗎啡及甲基安非他命陽性反應，乃查悉
    上情。
二、案經屏東縣政府警察局東港分局報告屏東地方法院檢察署檢
    察官偵查起訴。
    理  由
壹、程序方面
一、按除法律另有規定外，實施刑事訴訟程序之公務員因違背法
    定程序取得之證據，其有無證據能力之認定，應審酌人權保
    障及公共利益之均衡維護，刑事訴訟法第158條之4定有明文
    。被告甲○○辯稱：伊被查獲時並非通緝犯，警察沒有權利
    採尿，伊沒有同意採尿，警方對其採尿不合法云云。惟查：
 （一）被告前因違反毒品危害防制條例案件經合法傳喚、拘提
       均未到庭，本院乃於98年12月15日以98年屏院惠刑正緝
       字第307號通緝在案等情，有本院98年度訴字第1176號案
       件卷（下稱本院98訴字1176號卷）附之送達證書、被告
       戶籍資料、報到單、準備程序筆錄、屏東縣政府警察局
       東港分局（下稱東港分局）拘提報告書、本院通緝書附
       卷可證（見本院卷第35至44頁）。其後，被告於98年12
       月29夜間11時30分許，因受通緝遭東港分局查獲，並依
       刑事訴訟法第87條第1項規定逕行逮捕後移送本院訊問，
       本院始於98年12月31日撤銷通緝等情，有本院98訴字
       1176號卷附之東港分局通緝案件報告書、調查筆錄、執
       行拘提逮捕告知本人通知書，本院報到單、準備程序筆
       錄、審判筆錄、通緝被告歸案證明書、撤銷通緝書在卷
       足憑（見本院卷第47至59頁）。是被告於98年12月15 日
       至98年12月31日間，均遭本院通緝在案，此亦有臺灣高
       等法院通緝紀錄表附卷供參（見本院卷第20頁），雖被
       告曾於98年12月21日具狀陳稱：98年11月16日庭期無法
       出庭請鈞院擇期再行傳喚云云(見本院卷第45頁)，然衡
       之98年11月16日至98年12月21日間，相隔至少1月有餘，
       被告何以不在庭期後數日即具狀要求本院改期，卻反於
       本院發佈通緝後，始再具狀，顯然被告知悉遭通緝後，
       意圖規避通緝效力，始提出上揭書狀，然此行為仍無解
       於其受通緝之效力，應先予敘明。
 （二）按司法警察官或司法警察因調查犯罪情形及蒐集證據之
       必要，對於經拘提或逮捕到案之犯罪嫌疑人或被告，得
       違反犯罪嫌疑人或被告之意思，採取其指紋、掌紋、腳
       印，予以照相、測量身高或類似之行為；有相當理由認
       為採取毛髮、唾液、尿液、聲調或吐氣得作為犯罪之證
       據時，並得採取之，刑事訴訟法第205條之2定有明文。
       查本案執行員警查獲被告並採取尿液時，即於查獲施用
       毒品案件報告表上「對於經拘提或逮捕到案之人，依刑
       事訴訟法第205條之2規定認有必要而進行採證」欄位勾
       選明確，有上揭報告表附卷可考（見警卷第8頁），復徵
       被告係因違反毒品危害防制條例案件經本院另案通緝，
       是執行員警於逮捕被告時，當有相當理由認被告有再施
       用毒品犯行，為調查犯罪情形及蒐集證據，自有採取被
       告尿之必要。
 （三）綜上，本案被告於通緝中經員警合法逮捕，並依法採取
       尿液，員警之偵查手段均已遵守法律規定，被告上揭所
       辯，尚非有理，本件自無刑事訴訟法第158條之4所定應
       排除證據之情形。
二、按刑事訴訟法關於「鑑定」規定，除選任自然人充當鑑定人
    外，另設有囑託機關鑑定制度。依同法第198條、第208條規
    定，不論鑑定人或鑑定機關、團體，固均應由法院、審判長
    、受命法官或檢察官視具體個案需要而為選任、囑託，並依
    第206條提出言詞或書面報告，始符合同法第159條第1項所
    定得作為證據之「法律有規定」情形，否則所為鑑定，仍屬
    傳聞證據。然於司法警察機關調查中案件，為因應實務上，
    或因量大、或有急迫現實需求，例行性當然有鑑定必要者，
    如毒品種類與成分、尿液毒品反應等鑑定，基於檢察一體原
    則，得由該管檢察長對於轄區內案件，以事前概括選任鑑定
    人或囑託鑑定機關、團體之方式，俾便轄區內司法警察官、
    司法警察就調查中此類案件，得即時送請先前已選任之鑑定
    人或囑託之鑑定機關、團體實施鑑定，以求時效。此種由檢
    察機關概括選任鑑定人或概括囑託鑑定機關、團體，再轉知
    司法警察官、司法警察於調查犯罪時參考辦理之作為，法無
    明文禁止，係為因應現行刑事訴訟法增訂傳聞法則及其例外
    規定之實務運作而為。此由司法警察官、司法警察依檢察官
    所概括選任之鑑定人或囑託鑑定機關、團體所為鑑定結果，
    與檢察官選任或囑託為鑑定者，性質上並無差異，同具證據
    能力，最高法院著有96年度台上字第2860號判決可資參照。
    查臺灣檢驗科技股份有限公司業經臺灣高等法院檢察署檢察
    長概括選任為「毒品尿液」鑑定機關，有臺灣高等法院檢察
    署92年10月15日檢文允字第0921001322號函暨所附之臺灣高
    等法院檢察署檢察長概括選任鑑定機關名冊可按。本案被告
    查獲時經採取之尿液，經東港分局送請檢察官事前概括囑託
    鑑定之台灣檢驗科技股份有限公司檢驗，則該公司所出具之
    濫用藥物檢驗報告，參諸上揭判決意指，自與檢察官囑託者
    同視，而屬同法第159條第1項所定依法律規定例外得作為證
    據者。得為證據者，洵有證據能力。
三、另按被告以外之人於審判外之言詞或書面陳述，除法律有規
    定者外，不得作為證據，刑事訴訟法第159條第1項固定有明
    文。惟被告以外之人於審判外之陳述，雖不符同法第159條
    之1至之4之規定，而經當事人於審判程序同意作為證據，法
    院審酌該言詞陳述或書面陳述作成時之情況，認為適當者，
    亦得為證據；又當事人、代理人或辯護人於法院調查證據時
    ，知有第159條第1項不得作為證據之情形，而未於言詞辯論
    終結前聲明異議者，視為有前項之同意，同法第159條之5亦
    定有明文。查本院資以認定本案之偵查報告1紙、查獲毒品
    案件報告表1紙、尿液受檢人真實姓名對照表1紙、毒品初步
    檢驗報告單1紙、檢驗照片2張、初步檢驗結果報告等證據，
    雖屬被告以外之人於審判外之言詞或書面陳述，然被告於本
    院準備程序中對於上開言詞或書面陳述，表示無意見(見本
    院卷第18頁)，迄言詞辯論終結前亦未聲明異議(見本院卷第
    69頁)，依上揭法條規定，視為同意意作為證據，復經本院
    審酌上開言詞或書面陳述之作成情況，核無違法取證或其他
    瑕疵，認為以之作為證據為適當，自得作為證據。
貳、實體方面
一、上揭事實，業據被告於本院準備程序、審判程序時坦承不諱
    （見本院卷第17頁反面、第33頁反面、第69頁反面），並有
    偵查報告1紙、查獲毒品案件報告表1紙、尿液受檢人真實姓
    名對照表1紙、毒品初步檢驗報告單1紙、檢驗照片2張、初
    步檢驗結果報告（見東港分局東警分偵字第0990005044號刑
    案從查卷宗，下稱警卷，第2頁、第8頁、第10頁、第11頁、
    第12至13頁、第14頁）。另經將被告經警查獲後所採集之尿
    液送請台灣檢驗科技股份有限公司鑑定，經以EIA酵素免疫
    分析法初步檢驗、並以GC/MS氣相層析/質譜儀法確認檢驗，
    其判定結果確呈甲基安非他命、嗎啡陽性反應，有該公司99
    年1月13日、編號KH2009C0000000號濫用藥物檢驗報告1紙附
    卷足憑(見警卷第9頁)，可知被告確有於上揭採尿時間往前
    回溯120小時內之某時施用海洛因與甲基安非他命甚明，堪
    認被告自白與事實相符，堪信為真實。是本件事證明確，被
    告犯行洵堪認定，應依法論科。
二、公訴意旨雖認被告分別施用海洛因及甲基安非他命各1次，
    並認應分論併罰云云。然據起訴書所載證據，僅足證明被告
    曾施用海洛因及甲基安非他命，尚難據之認定被告係分別施
    用抑或同時施用。況海洛因與安非他命燃燒或加熱燒烤時，
    可能產生降解，其降解程度因燒烤溫度高低不用而異，惟仍
    有可能部分海洛因及安非他命維持原態，故仍能達到海洛因
    及安非他命之施用效果（參行政院衛生署管制藥品管理局93
    年8月17日管檢字第0930007733號函），是被告辯稱同時施
    用等語尚非無稽，本件既無法證明被告係分別施用海洛因及
    甲基安非他命，依罪疑唯輕法則，自應為被告有利之認定。
三、按海洛因、甲基安非他命分別為毒品危害防制條例第2條第2
    項第1款、第2款明定之第一級毒品及第二級毒品，不得非法
    持有、施用。是核被告所為，係犯毒品危害防制條例第10
    條第1項之施用第一級毒品罪、同條第2項之施用第二級毒品
    罪。被告持有第一級毒品海洛因、第二級毒品甲基安非他命
    後進而施用，其持有之低度行為應被其施用之高度行為所吸
    收，均不另論罪。又被告以一施用行為觸犯上開二罪名，為
    想像競合犯，應依刑法第55條之規定，從一重之施用第一級
    毒品罪處斷。又本件被告係同時施用上揭毒品，業已敘明如
    前，公訴意旨認被告係分次施用海洛因及甲基安非他命，並
    認應分論併罰，核屬誤會，併此敘明。爰審酌被告前經觀察
    、勒戒後仍再犯本案施用毒品案件，顯見其未能堅持戒絕毒
    品，惟於本院審理時坦承犯行，態度尚佳，且施用毒品係自
    害其身，所造成之危害非大，復衡其犯罪動機、目的及手段
    等一切情狀，爰量處如主文所示之刑。公訴人雖就被告犯行
    具體求處有期徒刑1年2月，惟公訴人應係基於數罪併罰之情
    況所為求刑，然被告既屬想像競合犯而從一重處斷，業如前
    述，則公訴人求刑基礎尚有誤會，是本院認以量處如主文所
    示之刑為適當，附此敘明。
據上論斷，應依刑事訴訟法第299條第1項前段，毒品危害防制條
例第10條第1項、第2項，刑法第11條前段、第55條，判決如主文
。
本案經檢察官陳立興到庭執行職務。
中    華    民    國    99    年    9     月    23    日
                  刑事第五庭  審判長法  官   林家聖
                                    法  官   謝濰仲
                                    法  官   黃柏霖
以上正本證明與原本無異。
如不服本判決應於收受判決後10日內向本院提出上訴書狀，並應
敘述具體理由；其未敘述上訴理由者，應於上訴期間屆滿後20日
內向本院補提理由書（均須按他造當事人之人數附繕本）「切勿
逕送上級法院」。
中    華    民    國    99    年    9     月    23    日
                                     書記官  史安琪
附錄：論罪科刑法條
毒品危害防制條例第10條
施用第一級毒品者，處 6 月以上 5 年以下有期徒刑。
施用第二級毒品者，處 3 年以下有期徒刑。

司法院資訊處製作；財團法人民間司法改革基金會備份。
